---
title: ""
output: pdf_document
header-includes :
  - \usepackage{xcolor}
  - \usepackage{graphicx}
classoption: dvipsnames
fontsize: 12pt
date: " "
editor_options: 
  markdown: 
    wrap: 72
---

```{r setup, include=FALSE}
knitr::opts_chunk$set(echo = TRUE)
```

\textcolor{BlueViolet}{\underline {\Huge{\bf Chapitre 1 : Cadres conceptuels}}}

# Dette extérieure

La dette extérieure d'un pays correspond à une dette contractée auprès
d'agents extérieurs au pays c'est-à-dire des institutions bancaires
internationales dont le FMI ou la Banque Mondiale, ou un autre pays
partenaire qui serait son créancier. Elle constitue une ressource de
financement essentielle pour les économies qui ne dispose que d'une
épargne intérieure trop faible pour le financement de son projet. Il
existe deux types de dettes extérieures : les dettes extérieures dites «
bilatérales » et les dettes extérieures dites « multilatérales ».

## Bilatérale

Il s'agit d'une dette contractée par un pays auprès d'un autre. Ces
dettes sont négociées au sein du Club de Paris.  Le Club de Paris, fondé
en 1956, est un forum d'échange d'informations et points de vue sur la
situation des pays débiteurs. Le FMI et la Banque Mondiale s'impliquent
souvent dans ces échanges et offrent leurs données sur les pays
débiteurs et sur leurs créances.

## Multilatérale

Une dette multilatérale correspond à l'ensemble des dettes contractés
par un pays auprès d'institutions financières internationales telles que
le FMI, la Banque Mondiale ou des fond régionaux de développement en
citant la Banque Africaine de Développement, la BAD, par exemple.

# Obligations de la dette

## Service de la dette

Le service de la dette correspond à la somme qu'un pays débiteur s'est
engagé à verser chaque année à ses créanciers afin d'honorer sa dette.
Cela comprend le paiement des intérêts et le remboursement du capital
qu'il a perçu.

## Encours de la dette

L'encours de la dette désigne le montant des dettes contractées à une
date donnée.

# Soutenabilité de la dette extérieure

La soutenabilité de la dette n'a commencé à être étudier qu'à partir de
1996 par l'Institution de Bretton Woods sous l'initiative des pays
pauvres très endettés. Le but de cette démarche était de rendre le poids
de la dette plus supportable pour ces pays. \newline

C'est en 1996 que les institutions de Bretton Wood ont commencé à
étudier la soutenabilité de la dette avec l'Initiative des Pays Pauvres
Très endettés. L'objectif étant de ramener la charge de la dette qui
pèse sur ces pays à un niveau plus supportable. Avant toute chose, il
fallait prouver qu'un allègement de cette charge serait bel et bien
bénéfique. \newline Seulement avant d'entreprendre toutes démarches, il
fallait poser les bases et définir ce qu'était une dette soutenable.
Cette définition a été choisie par l'International Development
Association et le FMI en 2001.
\textit{« On dira que la dette extérieure d’un pays est soutenable s’il peut honorer totalement ses obligations en termes de service de la dette sans recours à des restructurations de sa dette, sans accumulation d’arriérés et sans compromettre sa croissance »}.
\newline

La soutenabilité se mesure à travers un certain degré d'endettement qui
se traduisent par l'utilisation de certains ratios. Voici une liste des
ratios les plus courants.\newline Nous avons le
\textbf{ratio de la dette aux exportations} qui correspond à l'encours
de la dette en fin d'année sur les exportations de biens et services,
cela nous indique le nombre d'années pour rembourser ses créances.
Ensuite, nous avons le ratio de la \textbf{dette au PIB} qui indique le
degré d'endettement extérieur d'un pays. \newline

Néanmoins, il ne faut pas confondre avec la solvabilité. La solvabilité
est la capacité d'un pays à rembourser s'acquitter de sa dette auprès de
son créancier. Les institutions de Bretton Wood ont défini un seuil à
partir duquel l'endettement des pays n'est plus soutenable. \newline

Entre 1998 et 1999, l'Initiative des Pays Pauvres Très Endettés ont été
critiqué à cause des solutions qu'ils ont proposés. Elles ne seraient
pas suffisantes pour alléger cette charge qui pèse sur les pays. Les
pays en difficulté auront de très grandes difficultés à sortir du cercle
vicieux de la dette où les coûts de la dette effaçaient ce que la
croissance économique apportait de bénéfique. Ces critiques ont été
entendues et les conditions d'admission ont été assouplit en 1999 et les
ratios « seuils » de soutenabilité ont été à la baisse. \newline

# L'allégement de la dette

Si on parle d'allégement de la dette, certains économistes vont jusqu'à
plaider l'annulation de la dette. Ils pensent que les pays endettés ne
pourront pas rembourser leurs dettes sans qu'il n'y ait de conséquences
macroéconomiques dramatiques. Ils plaident donc l'annulation de la dette
au nom de « la dette odieuse », une notion théorisée par Alexander Sack
en 1927. \newline Cette notion engage la responsabilité des pays du Nord
créanciers qui savaient ou aurait dû qu'emprunter à un tel pays ne
profitera pas à la population de ce pays.\newline La dette serait un
moyen d'asservir les pays en voie de développement et de garder une
position de pouvoir néocolonial envers ces pays.

\newpage

\textcolor{BlueViolet}{\underline {\Huge{\bf Chapitre 2 : Cadres théoriques}}}

# L'endettement dans la théorie macroéconomique

Concernant l'impact de la dette publique sur la croissance d'un pays,
les avis divergent. Les perceptions varient selon les écoles de pensée.
C'est ainsi que certains économistes pensent que la dette peut être
nécessaire voire efficace pour le développement d'un pays, alors que
d'autres diabolisent l'emprunt, estimant que tout emprunt public ne
serait que dommageable pour le pays débiteur.

## La dette bénéfique pour la croissance

Selon l'approche keynésienne une réduction des prélèvements fiscaux
permise par un endettement de l'Etat stimulerait la demande à
cout-terme. Une diminution de la charge fiscale sans qu'il y ait de
réduction des dépenses publiques permet d'augmenter le revenu disponible
des ménages ce qui serait bénéfique pour la consommation et de demande
agrégée par extension. \newline Une augmentation de la demande agrégée
induirait une augmentation de l'offre agrégée. Ainsi, une dette bien
gérée est bénéfique pour le refinancement de l'économie. En effet, pour
les pays en développement, emprunter au pays les plus développés
permettrait financer le déficit d'épargne ainsi que le déficit de
développement. Ce serait un facteur de relance économique, qui par un
effet multiplicateur favoriserait une croissance durable.

## Le rejet de la dette publique

D'après l'approche ricardienne (1817), chaque génération veillerait sur
la prochaine et maximiserait son profit pour satisfaire leurs besoins.
Quant aux populations suivantes, elles sont conscientes des
comportements adoptés par leurs aînés et adapteraient leurs
consommations à partir de cela. Ainsi les dettes publiques contractées
auparavant se répercuteront sur leurs impôts. Ainsi, les agents
développeront une tendance à épargner, donc l'épargne va augmenter et
les effets d'éviction des investissements privés seront évités car
l'épargne augmentant, les taux d'intérêt restent stables.

\vspace{0.6em}

D'après la théorie classique, un financement à crédit des dépenses
publiques engendrera une augmentation des taux d'intérêts. De ce fait,
les investissements privés seront découragés, c'est ce qu'on appelle un
effet d'éviction. Il se produira donc un ralentissement de
l'accumulation du capital et de la croissance économique. De plus, le
service de la dette sera déduit du budget étatique. En bref,
l'endettement peut avoir des effets négatifs sur l'économie du pays
débiteur.

\vspace{0.6em}

Pour Smith, l'Etat ne serait pas un emprunteur fiable. La contractation
de la dette incite les dirigeants des pays endettés à adopter un
comportement irresponsable c'est-à-dire à faire des dépenses inutiles
qui ne profiterait pas au développement de leurs économie.

\vspace{0.6em}

L'approche néoclassique nous dit qu'une politique de relance est
inefficace et induirait à une spirale inflationniste. Les agents
économiques baseraient leurs attentes sur un modèle déjà établi dont ils
ont connaissances. Ainsi, on peut en conclure que l'endettement de
l'Etat est inefficace.

# Théorie du surendettement

La théorie du surendettement nous explique qu'une dette qui devient trop
lourde à rembourser empêchera le pays débiteur à mettre en place des
réformes qui seront bénéfiques pour l'investissement et la croissance
économique. \newline En effet, les pays subissant le fardeau du service
de la dette ne peuvent plus avoir suffisamment de ressources pour
investir étant donné que le montant associé au remboursement ne cesse
d'augmenter. \newline D'après Krugman en 1988 et Sachs en 1989, le
surendettement survient quand le service de la dette est si pesant
qu'une grande partie de leurs revenues revient à leurs créanciers
étrangers. Le service de la dette pourrait s'assimiler à une taxe «
implicite » ce qui a un effet négatif sur les investissements et sur la
croissance. De ce fait, il devient très difficile pour les pays
surendettés de sortir de la pauvreté. \newline Néanmoins, certains
économistes nuancent ce propos. En 2003, Jean Beneth affirme que le
problème n'est pas le service de la dette mais l'utilisation qu'on en
fait. Une dette bien gérée permet aux pays d'obtenir de bons revenus qui
rembourseront leurs dettes. Ainsi, si une dette est insoutenable, la
raison viendrait d'une mauvaise gestion des dirigeants autrement dit de
l'instabilité politique.

# Les théories économiques de la croissance

En 1963, François Perroux définit la croissance économie comme étant
\textit{« l'augmentation soutenue pendant une ou plusieurs périodes longues d’un indicateur de dimension, pour une nation, le produit global net en termes réels »}.
Ainsi la croissance économique se caractérise par un accroissement sur
une ou plusieurs périodes du produit global net en termes réels.
\newline Ce n'est qu'au XVIIIe siècle que l'on observe une croissance
dans certains pays européens, puis cela s'est étendu jusqu'en Amérique
du Nord puis plus tard dans le reste du monde.

## Les précurseurs

En 1776, Adam Smith, auteur classique, étudie les origines et les causes
de la richesse des nations. Son étude est marquée par l'importance du
capital et de la division du travail dans la croissance économique. La
capitale mobilise le travail, ainsi, la croissance devient
infinie.\newline Pour Ricardo et Malthus, il n'en est rien. La
croissance n'est pas infinie et convergerait vers un point stationnaire.
\newline D'après Ricardo, la loi des rendements décroissants
expliquerait cela. Il y aurait trois types d'agents économiques. Les
propriétaires fonciers, les salariés et les capitalistes. Une
augmentation de la production induirait une augmentation de la
production agricole. Ainsi, on observera une baisse de la productivité
de ces terres qui engendrera une hausse des coûts de productions. Du
fait de ce phénomène les salaires et les rentes foncières augmenteront
et les profits vont s'amoindrir. Les capitalistes n'ayant plus
d'incitation à investir cesseront leurs activités. En conséquence, la
croissance cessera à ce stade. \newline Quant à Malthus, il considère
qu'une forte croissance démographique serait un frein à la croissance.

En 1934, J. Schumpeter l'innovation serait essentielle dans la recherche
de croissance économique dans la mesure où les entrepreneurs, cherchent
à maximiser un profit qui dépend de leur capacité à innover.

## Les modèles post-keynésiens

Domar nous explique que l'investissement influe à la fois l'offre que la
demande. \newline Du côté de la demande, il détermine, par le biais du
multiplicateur keynésien le niveau de la demande globale ainsi que le
revenu. Du côté de l'offre, l'investissement fait accroitre la capacité
de production grâce au mécanisme accélérateur. Afin d'obtenir une
croissance équilibrée, le capital et la production doivent augmenter à
un taux constant.

Harrod qualifie la croissance d'instable et définit trois taux de
croissance.\newline \textbf{Le taux de croissance naturel} qui est
associé à la population active. Il pourrait assurer le plein emploi.
\textbf{Le taux de croissance garanti} qui montre de quelle façon
l'économie poursuit sa croissance ce qu'il lui permettra d'avoir une
épargne qui financera les investissements. Et enfin,
\textbf{le taux de croissance effectif} où l'épargne sera égale à
l'investissement. Dans le cas où il y a divergence entre ces taux,
l'économie sera plongée dans un état de surchauffe ou de sous-emploi.

## Le modèle néoclassique

Le Modèle de Solow de 1956 nous explique que la croissance est
déterminée par le capital technique investi. Le principe des rendements
décroissants fait qu'une augmentation du capital par tête induit
augmentation non proportionnelle de la production par tête. Cette
dernière augmentera mais de moins en moins vite jusqu'à arriver à l'état
stationnaire où elle cessera d'évoluer.

\newpage

\textcolor{BlueViolet}{\underline {\Huge{\bf Chapitre 3 : Cadres empiriques}}}

# Endettement

De nombreuses études économétriques ont été faites afin d'expliquer la
relation entre l'endettement et les variables macroéconomiques. \newline
On peut en citer quelques-unes d'entre elles. On peut aborder les
travaux de Barry Eichengreen et Richard Portes de 1986. \newline Ils
portaient sur la détermination des déterminants du stock de la dette de
trente pays à une date donné de leur économie. Ainsi, un endettement qui
serait excessif accompagné d'un défaut de paiement nuirait à la
croissance économique et à la crédibilité du pays débiteur.

\vspace{0.6em}

K. O. Ojo (1989) a montré par le biais de son étude a montré le lien
négatif entre le ratio de l'encours de la dette et du PIB et les
exportations et taux de croissance du PIB. En bref, plus le ratio est
élevé plus le pays aura tendance à réduire ses exportations, et plus le
taux de croissance sera faible. Ces études ont été menée sur une
trentaine de pays africain entre 1976 et 1984.\newline Claessens (1990),
Warner (1992) et Borensztein (1990) trouvent que service de la dette
publique et endettement extérieur sont corrélé positivement.

\vspace{0.6em}

Warnier et Savvides en 1992 ont prouvé qu'un surendettement en ration
encours de la dette et PIB n'avait pas d'effet négatifs sur les
investissements. \newline Pour Clement et al., en 2003, le service de la
dette exercerait une influence sur la croissance économique à travers
l'effet d'éviction du service de la dette.

\vspace{0.6em}

En 1995, Oks et Van Wijnbergen sont les premiers a étudié la relation
entre service de la dette et croissance économique. Pour le cas du
Mexique, ils trouvent que l'instabilité du paiement du service de la
dette à un impact négatif sur l'investissement privé et par extension,
la croissance économique. \newline Cette incertitude transmettrait un
message négatif aux investisseurs d'après Dijkstra et Hermes.

\vspace{0.6em}

En 2007. Swapan et al. conclut que le surendettement a un effet plus
violent dans les pays d'Amérique Latine comparé aux pays d'Asie.

\vspace{0.6em}

Si les économistes qui ont étudié le sujet de la dette ont tous des avis
divergents, beaucoup soutiennent que la dette publique peut en effet
être un frein à la croissance économique des pays contractant cette
dette. Nous avons aussi voulu voir quel était l'effet de l'augmentation
du stock de dette publique sur le développement des pays en voie de
développement. Pour ce faire nous avons choisit le cas de deux pays
différents par leurs géographies, leurs histoires et leurs rapports à la
dette. Nous avons choisi d'étudier le cas du Mexique et de la Tunisie.

\newpage

\textcolor{BlueViolet}{\underline {\Huge{\bf Chapitre 4 : Le cas de la Tunisie}}}

\vspace{1em}

100 milliards de dinars. Ce montant est la première information à
laquelle on a accès lorsqu'il est question de la dette en Tunisie. En
effet, en fin août 2021, la Tunisie a atteint un encours de la dette
publique de 101 milliards de dinars. Elle dépasse donc le seuil
symbolique de 100 milliards de dinars soit près de 32 milliards de
dollars américain. De plus, d'après un rapport de « Perspectives
économiques en Afrique du Nord 2021 : la voie vers la reprise économique
» publié par la Banque Africaine de Développement, la Tunisie serait le
pays avec le taux de la dette extérieur par rapport au PIB le plus élevé
d'Afrique du En 2020, la dette extérieure de la Tunisie représentait
97.2% du PIB alors que la norme internationale en la matière stipule que
ce taux ne doit pas dépasser 60% du PIB pour les pays dont la dette
n'est pas souveraine, comme la Tunisie. Comment pourrait-on expliquer
qu'un pays comme la Tunisie soit un pays aussi endetté.

\vspace{0.4em}

La Tunisie comme les autres pays en voie de développement a été touché
par la crise du Coronavirus. Au vu de son infrastructure médicale
inégalement répartie selon les régions du pays, et de la pauvreté de ses
moyens, la Tunisie ne pouvait supporter une telle situation. Le pays
déjà plongé dans une situation économique difficile devait déjà faire
face une croissance en baisse de 10% puis 2019. Son déficit budgétaire
s'est creusé jusqu'à atteindre les 8 milliards de dinars (plus de 2
milliards de dollars). De plus, la note de sa dette souveraine a été
baissé à B3 par l'agence de notation Moody's. L'agence Moody's étant une
des principales agences américaines, elle attribue des notes à certains
acteurs selon leur degré de sûreté financière. Plus cette note est
basse, plus les intérêts seront élevés ce qui ne fera qu'amplifier le
poids de l'endettement ainsi que le risque de faillite. Dans le cas
tunisien, cette situation est due à un mélange d'instabilité politique,
d'une mauvaise gestion d'une politique d'austérité et de mesures
libérales.

\vspace{0.5em}

En janvier 2011, le gouverneur de la banque centrale tunisienne avait
annoncé le remboursement de ses dettes auprès de ses créanciers
internationaux, cette décision fut prise au détriment des services
publiques. Effectivement, la qualité du service publique n'en est que
sacrifié dans la mesure où l'état tunisien n'a plus les ressources
nécessaires pour répondre aux besoins fondamentaux de la population.

\vspace{0.4em}

Il faut savoir que la structure de la dette tunisienne est telle qu'une
majorité de cette dernière est extérieure. Selon les résultats
provisoires de l'exécution du budget de l'Etat en fin novembre 2022, la
dette publique s'élève à102,8 Milliards de dinars, en hausse de 10,5%
par rapport à 2020 et de 23,4% par rapport à 2019. La part de la dette
intérieure en dinars et en devises est passée de 29,7% en 2019 à 39,9% à
fin 2021, tandis que le poids de la dette extérieure est passé de 70,3 %
en 2019 à 60,1 % en 2021.Cela nous ramène à la même structure de dette
qu'en 2010c'est-à-dire avec une dette extérieure représentant 60,65% la
dette publique et la dette intérieure en représentant 39,35%. En 2018,
le service de la dette représentait 22 % des dépenses publiques. Entre
2011 et 2019, la dette extérieure publique est passé de 15 à 23, 9
milliards de dollars. En 2011, cela correspondait à 40% du PIB contre
73% en 2019. Le ratio de la dette publique a dépassé le seuil symbolique
des 100% en 2021. Ce résultat est en partie dû à la dépréciation du
dinar tunisien qui a provoqué une hausse de l'encours de la dette par
rapport aux devises contenues dans le portefeuille de la dette
extérieur, c'est à-dire l'euro et le dollar. Ce portefeuille contient en
majorité de l'euro ce qui marque la dominance de l'union européenne sur
la Tunisie en fait son premier partenaire commercial.

```{=tex}
\begin{center}
\textit{Structure de la dette extérieure de la Tunisie en devise en 2018 et en 2019} \\
\end{center}
\begin{center}
  \includegraphics[width=8cm]{tunisie.jpg} \\
\textit{Source : ilboursa.com}
\end{center}
```
Durant les négociations la Tunisie se retrouve donc lésée dans ces
échanges notamment avec l'accord de libre-échange signé ALECA qui ne
fait qu'accroitre sa dette et son déficit commerciale tandis qu'il
contribue à donner plus de pouvoir aux grandes entreprise européenne.

\vspace{0.4em}

Le poids de sa dette est tel que l'on peut affirmer que la Tunisie est
aujourd'hui, et depuis de nombreuses années, plongée dans une crise de
la dette souveraine. Ainsi, le FMI détient une mainmise sur ce pays.
Selon le FMI, la dette tunisienne est soutenable et lui impose donc
l'application de plans de réformes. La Tunisie en a signé deux : en 2013
incluant un prêt du FMI de 1,74 milliard de dollars, et en 2016 avec un
prêt à hauteur de 2,8 milliards de dollars entre 2016 et 2020. Afin de
soutenir le pays dans sa gestion de la crise sanitaire, Le FMI lui a
octroyé un prêt de 745 millions de dollars.

\vspace{0.6em}

Les principaux bailleurs de fonds de la Tunisie sont la Banque mondiale,
le FMI et la Banque africaine de développement. Ils détiennent 80%
environs de la dette multilatérale en 2018 qui elle-même représente 50%
la dette extérieur publique. La Tunisie a énormément émis sur les
marchés financiers ces dernières années, la part de la dette émise
représente 36,8% l'encours de la dette extérieure la même année. D'après
la composition de la dette extérieure de la Tunisie, on peut voir qu'au
niveaux des créanciers bilatéraux, la France en détient 35%. Autrement
dit, la France est le plus gros créancier bilatéral de la Tunisie en
comptant l'ensembles des pays arabes qui détiennent 23% et le Japon qui
en détient 15.

\vspace{0.6em}

L'Instance de Vérité et Dignité affirme que plus de 80% des prêts
contracté par la Tunisie dans la période comprise entre 2011 et 2016 ont
servi à rembourser sa dette odieuse contracté par l'ancien régime. L'IVD
a été créé en 2013, sa mission est d'enquêter sur les violations des
droits de l'hommes commis entre 1955 et 2013. Dans un rapport en 2019,
elle montre la responsabilité du FMI et de la banque mondiale dans cette
problématique de dette odieuse. Il serait question de violation de des
droits fondamentaux. L'IVD demande aux institutions de de réparer les
préjudices subis bien que cela fasse l'objet de nombreux de débat.
\newline La Tunisie étant ainsi prise au piège dans une spirale de
l'endettement, elle est alors contrainte de mettre en place des réformes
qui ne sont pas adaptés à son contexte économique. Elle réserve une plus
grosse partie de son budget au remboursement de la dette extérieure
(25,8 %) que pour les dépenses liées à la santé (14 %). Ce sont des
observations inquiétantes compte tenu du fait de la crise du Corona
Virus où les besoins dans le domaine de la santé se sont fortement
accrus. De plus, la Tunisie étant un pays intermédiaire selon la Banque
Mondiale, elle n'est donc pas éligible à l'ISSD (Initiative de
suspension du service de la dette décidée au printemps 2020 au début de
la crise liée à la pandémie de Covid-19). Néanmoins, elle a pu recevoir
un prêt du FMI, plus exactement une FCR, c'est-à-dire, une facilité de
crédit rapide représentant 745 millions de dollars en avril 2020. Ce
prêt est une aide qui permettrait à la Tunisie de faire face à la
pandémie. Ce prêt s'accompagne pour la Tunisie d'un engagement à mettre
en place des politiques d'austérité. Le problème relevé est que la
Tunisie s'engage régulièrement à mener ce genre de politique depuis
1986. \newline Pour ces raisons, il y a eu plusieurs tentatives pour
auditer la dette tunisienne mais aucune n'ont abouti. Un audit de la
dette se défini comme étant une évaluation de la dette d'un pays. Ainsi,
on peut étudier la dette en analysant les raisons pour lesquelles elle a
été contractée et la manière dont ça a été fait. Cela aurait pourtant
permis au pays de déclarer sa dette odieuse. Comme la ministre belge des
Affaires étrangères, Sophie Wilmès, a dernièrement à la Chambre : « Le
soutien à la transition démocratique en Tunisie demeure une priorité
pour la Belgique et pour l'Europe ».

\vspace{0.6em}

Si les pays déclarant soutenir la Tunisie sont nombreux au sein de
l'Union européenne comme ailleurs, beaucoup peinent à mettre en place
des actions qui iraient dans ce sens. L'action la plus citée est
l'annulation de la dette tunisienne. Par exemple, le 19 juillet 2011, il
a été demandé au Sénat belge de reconsidérer le remboursement de la
dette bilatérale de la Tunisie envers la Belgique. Il était aussi
question de l'audit de cette dette afin de qualifier cette dette odieuse
qui a été contracté par un gouvernement non démocratique, ne respectant
pas les droits de l'homme, sachant que la contractation de cette dette
n'a pas profité aux populations locales. Le but de l'annulation de la
dette odieuse étant d'aider la jeune démocratie de pouvoir développer
son économie en répondant aux besoins socio-économiques de sa
population. \newline En 2016, les problématiques liées à la crise de la
dette sont réapparues en Tunisie dans le cadre sur la loi sur le
filtrage de la dette publique soumis au Conseil représentatif du peuple
(ARP) même si rien n'avait été encore décidé concernant les créances
belges. En début décembre 2016, la Belgique propose de convertir la
dette de 11,5% (3 milliards de d'euro) représentant les échéances de
2017 et 2018 pour les prêts accordés dans le passé. La Belgique détenant
0,13% de la dette publique tunisienne. A ce moment, la Tunisie
connaissait son premier défaut de paiement sur un prêt du Qatar d'une
valeur de 500 millions de dollars. Ainsi, les intérêts dus sur les
capitaux de la dette seront considérés comme étant une aide publique au
développement. Cela n'a pas été fait, car la Belgique doit tenir compte
du Club de Paris et du FMI qui considèrent que la Tunisie est capable de
rembourser ses dettes.

\newpage

\textcolor{BlueViolet}{\underline {\Huge{\bf Chapitre 5 : Le cas du Mexique}}}

\vspace{1em}

Comment aborder le sujet de l'impact de la dette sur le développement
des pays en voie de développement sans parler du Mexique. Nous avons
choisi d'étudier le cas de ce pays car c'est une figure importante de la
question de la dette. En effet, il est l'un des pays déclencheur d'une
crise de la dette sans précédent et infernale qui s'étendra sur de
nombreux pays en voie de développement. En effet, en août 1982, le
Mexique annonce qu'il ne remboursera pas ses créanciers ce qui
provoquera la faillite de plusieurs établissements bancaires
internationaux. Le Mexique, comme les autres pays, croulait sous le
poids du paiement du service de la dette. Ce n'était pas la première
fois que le Mexique faisait le choix de la répudiation de sa dette. Il
avait déjà répudié sa dette sur la base d'une dette odieuse en 1861 et
1914 dans le cadre d'une révolution populaire. Dans cette partie, nous
allons expliquer le lien qu'entretient le Mexique avec sa dette publique
sur une période allant des années 80 à nos jours afin de pouvoir
entreprendre une étude économétrique de l'impact de la dette sur le
développement du Mexique.

\vspace{0.4em}

Dans les années 1980, les pays d'Amérique latine ont connu des
situations économiques similaires. Le Mexique, tout comme les autres
pays émergents, connait une période de crise. Entre 1981 et 1989, les
salaires chutent de 40 %. En août 1982, à la suite des chocs pétroliers
de 1973 et de 1979, le Mexique est déclaré comme étant en faillite et
annonce la suspension du remboursement d'une partie de ses dettes
intérieures et extérieurs. Cela s'est répercuté sur l'Argentine et le
Brésil la même année et sur le Pérou en 1983. A eux quatre, c'est 233
milliards de dollars de dettes. Cette situation sème la panique et
ébranle le système international. Dans la crainte de ne pas être
remboursés, les créanciers du Mexique lui ont proposé des plans
d'ajustements. L'Etat a donc décidé de suspendre ses projets
d'investissement et d'entreprendre la mise en place de politiques
d'austérité afin de pouvoir rembourser ses dettes mais ce fut un échec.
En 1984, le Mexique fut le premier pays à bénéficier d'un
rééchelonnement de sa dette qui lui permit de l'étaler sur quatorze ans
sachant que cela se faisait sur deux ou trois ans grâce à l'intervention
du Club de Paris pour les créanciers publics et du Club de Londres pour
les créanciers privés. En 1987, le Mexique dû faire face à un krach
boursier qui provoqua une fuite des capitaux ainsi que la dévaluation du
peso, cette dernière était une mesure nécessaire pour maintenir la
compétitivité de son industrie. Le plan Brady de 1988 permit au Mexique
d'alléger le poids de sa dette. La même année, La banque mondiale et le
FMI permit au Mexique d'appliquer des réformes structurelles en accord
avec le consensus de Washington. Une série de privatisation s'en suivit
notamment dans le secteur bancaire. Durant cette période, on observa une
libéralisation progressive de l'économie mexicaine qui fut marquée par
l'adhésion du Mexique au GATT et à l'OMC en 1986 puis à l'ALENA en 1994.
La situation a pu donc s'améliorer. Le Mexique connu ensuite une période
où la consommation et l'investissement augmentaient, une situation qui
put se faire du fait des facilités de crédit sans limites des banques
mexicaines, d'une forte baisse de l'épargne individuelle qui fragilisait
les banques nationales, et de l'afflux des capitaux extérieurs provoqué
par une baisse des taux d'intérêts américains dans les années 90.

\vspace{0.4em}

Entre 2012 et 2015, on a pu observer une dégradation des finances
publiques mexicaine avec un déficit budgétaire allant de -2,3% en 2013
et -3,3% en 2015. Si le gouvernement avait prévu une accélération de la
croissance économique qui aurait eu pour effet de limiter l'augmentation
de la dette, cela ne s'est pas produit et cela a induit à une
augmentation du ratio de la dette par rapport au PIB. Soit 49,4% du PIB
fin 2016. En 2017, grâce aux mesures de coupes budgétaires, le ratio a
pu baisser jusqu'à atteindre 47,2 % en fin 2017 et 46,4 % en juin 2018.
Le Mexique a donc connu une forte hausse du coût du service de la dette
2,8 % du PIB quand le service de la dette représentait 1,9% en 2012.
Cette augmentation est due à la dette des entreprises publiques telles
que PEMEX, une entreprise publique d'exploitation du pétrole qui
croulait sous une dette de 107 milliards de dollars en 2018. La dette de
la société a donc augmenté de 16,8% puis 2017. Or, le gouvernement
Mexicain a mis un point d'honneur à mettre en place un sauvetage pour
cette entreprise. Il donnera donc la priorité au soutien de l'entreprise
énergétique plutôt qu'à la poursuite de la libération de l'économie
mexicaine. Le président mexicain Andres Manuel Lopez Obrador a déclaré
en 2018 que « Tous les moyens seront mis en œuvre pour sauver notre
souveraineté énergétique ». En décembre 2020, il creuse la dette en
dépensant de 24 milliards de dollars supplémentaires pour soutenir Pemex
et ses raffineries. Les pertes nettes de l'entreprise ont ainsi augmenté
la dette financière en 2020. L'augmentation du coût du service de la
dette à induit à une hausse de 160% sa dette extérieure et une hausse de
91% sa dette interne. Malgré l'augmentation de la dette au cours de ses
dernières années, la composition de cette dernière a permis de maitriser
la situation contrairement à d'autres pays émergents. En effet, au
Mexique, une majorité des investisseurs sont des résidents soit près de
70%, et la dette issue des devises étrangères ne représente que 17%.
Ainsi, le risque d'une dépréciation du peso par rapport au dollar est
assez faible En 2020, la croissance économique a fortement ralenti à
cause la crise sanitaire. Le Mexique fut fortement impacté par la
pandémie en raison d'un faible système de santé et d'une forte
dépendance à des secteurs liés aux services tel que le tourisme.

\vspace{0.4em}

De plus, le secteur de l'automobile fut aussi atteint. Il est question
d'une forte baisse de la demande et de perturbations de la chaine
d'approvisionnement. Ainsi, les investissements et la consommation ont
fortement baissé et cela s'est traduit par une contraction du PIB de
8,7%. Sachant que le Mexique connaissait déjà une période de récession,
cela n'a fait qu'aggraver la situation, d'autant plus que le ratio de la
dette a augmenté. Il est passé de 47% du PIB en 2020 à 57 % du PIB en
2021. La pandémie du Corona virus aura révélé un système défaillant et
n'a fait que creuser les inégalités présente au sein de la société
mexicaine. Nous avons ici une économie où 50% de la population, vit
d'emplois dits « informels » et est en situation de pauvreté. Le
confinement pousse la population à choisir entre la sauvegarde de leur
santé qui signifie donc la dégradation de leur niveau de vie et garder
une activité professionnelle qui leur permettrait de vivre. A cela
s'ajoute qu'une grande partie de la population ne dispose pas
d'assurance maladie.

\vspace{0.4em}

Pour conclure nous dirons que le Mexique a prouvé que par le passé elle
avait du mal à respecter ses engagements envers ses créanciers à travers
ces multiples annulations de la dette. Beaucoup déplorent que la
contractation de ces dettes soient abusives allant même jusqu'à
condamner les dirigeant du pays en qualifiant leur comportement
d'irresponsable. En effet, le Mexique, pour appliquer ses politiques
d'austérité a dû sacrifier sa population en limitant ses dépenses
publiques surtout en cette période crise. De plus, la situation précaire
dans laquelle se situe l'entreprise Pemex ne qu'amplifier la dette
publique du pays.

\newpage

\textcolor{BlueViolet}{\underline{\Huge {\bf Chapitre 6: L'étude économétrique }}}

```{r, echo=FALSE, message=FALSE, warning=FALSE}
library(tseries)
library(tidyverse)
library(ggthemes)
library(ggridges)
library(ggpubr)
library(readr)
library(kableExtra)
library(modelsummary)
library(forcats)
library(stargazer)
```

\section {\underline {Modèle économétrique et interprétations}}

Dans cette partie, nous allons essayer d'étudier ce qui a un impact sur
le PIB dans 2 pays, le Mexique et la Tunisie, à l'aide de plusieurs
indicateurs.

\subsection{\textcolor{purple}{\underline{Modèle}}}

Notre analyse se fera sur l'effet de la dette du gouvernement sur la
croissance économique des pays que l'on a choisi, grâce à un modèle
économétrique et à des tests statistiques. Nous avons utilisé le
logiciel R pour effectuer notre étude, qui se compose de régressions
linéaires simples avec en variable dépendante le PIB et en variable
explicative la dette. Ainsi, notre modèle est le suivant :

```{=tex}
\begin{center}

$PIB= \beta_1IEM+ \beta_2POP+ \beta_3INF + \beta_4CGD + \beta_5TSS + \beta_6INV + \beta_7TRD + u$
\end{center}
```
avec $\beta_1, \beta_2, \beta_3,\beta_4, \beta_5, \beta_6$ et $\beta_7$
des paramètres à estimer et $u$ le terme d'erreur.

\subsubsection{\textcolor{purple}{\underline{Présentation des indicateurs}}}

Nous avons principalement recueilli nos données sur la Banque Mondiale
et compléter les données manquantes avec l'aide du site de la FMI. Nous
avons donc 2 bases de données, une pour chacun des pays que l'on va
étudier. Pour le Mexique, les données vont de 1960 à 2020 environ alors
que pour la Tunisie, les données qui nous intéressent le plus commencent
en 1970 jusqu'à 2020.

\hspace{15mm}{\textcolor{violet}{\underline{Le Produit Intérieur Brut (PIB)}}}

Cet indicateur est la variable que l'on cherche à expliquer. Il va nous
permettre d'analyser le niveau de richesse d'un pays créé sur la période
que l'on étudie. Le PIB est la valeur de toutes les richesses produites
sur l'ensemble de l'économie.

\hspace{15mm}{\textcolor{violet}{\underline{L’indice des termes de l’échange des marchandises nets (IEM)}}}

D'après la définition de la Banque Mondiale, *"l'indice des termes de
l'échange de marchandises nets est calculé comme le rapport de l'indice
de la valeur unitaire des exportations sur l'indice de la valeur
unitaire des importations, mesure sur l'année de référence 2000"*.

\hspace{15mm}{\textcolor{violet}{\underline{Le taux de croissance de la population (POP)}}}

Le taux de croissance annuel de la population en pourcentage est
l'évolution de la population d'une année à une autre. Il s'agit là de
tous les résidents qu'ils aient la nationalité du pays ou non. \newpage

\hspace{15mm}{\textcolor{violet}{\underline{Taux de scolarisation dans le secondaire (TSS)}}}

Le taux de scolarisation est le ratio des jeunes en âge d'aller à
l'école qui sont bel et bien scolarisés sur l'ensemble des jeunes de
cette même tranche d'âge. L'enseignement secondaire complète l'éducation
de base commencée au niveau primaire et vise à poser les bases de
l'apprentissage tout au long de la vie et du développement humain, en
offrant un enseignement plus axé sur les matières ou les compétences,
avec des enseignants plus spécialisés. Ce taux est donné en pourcentage
net.

\hspace{15mm}{\textcolor{violet}{\underline{Dette (Central government debt, CGD)}}}

La dette est l'ensemble des obligations contractuelles directes de
l'État à terme fixe envers des tiers, en cours à une date donnée. Elle
comprend les engagements nationaux et étrangers tels que les dépôts
monétaires, les titres autres que les actions et les prêts. Il s'agit du
montant brut des engagements publics, diminué du montant des actions et
des produits financiers dérivés détenus par l'État. La dette étant un
stock plutôt qu'un flux, elle est mesurée à une date donnée,
généralement le dernier jour de l'année fiscale. Elle est exprimée en
pourcentage du PIB.

\hspace{15mm}{\textcolor{violet}{\underline{Echanges - Trade (TRD)}}}

Les échanges sont la somme des exportations et des importations de biens
et de services mesurée en pourcentage du PIB.

\hspace{15mm}{\textcolor{violet}{\underline{Inflation, prix à la consommation (INF)}}}

L'inflation, soit l'indice des prix à la consommation est la variation
annuelle en pourcentage du coût, pour le consommateur moyen, de l'achat
d'un panier de biens et de services qui peut être fixé ou peut varier
selon les intervalles, par exemple chaque année. Elle est exprimée en
pourcentage annuel.

\hspace{15mm}{\textcolor{violet}{\underline{Taux d’investissement (INV)}}}

Le taux d'investissement est un facteur important dans la croissance
d'un pays. Il prend en compte le stock de capital physique du pays comme
les infrastructures, les usines, les équipements, les machines, qui
serviront à produire mieux tant en quantité qu'en qualité ; mais aussi
le stock de capital humain qui deviendra plus performant en ayant de
meilleurs équipements, ou des connaissances qui leur permettront
d'améliorer leur efficacité. Plus le taux d'investissement est élevé et
plus il y aura de la croissance dans le pays ce qui jouera positivement
sur le PIB. Il est mesuré en pourcentage du PIB.

\subsection{\textcolor{purple}{\underline{Analyse économétrique}}}

Pour cette partie, nous avons décidé de faire une analyse par pays.

\hspace{15mm}{\textcolor{violet}{\underline{\bf{La Tunisie}}}}

Pour commencer, nous avons effectué la régression du modèle suivant :

```{=tex}
\begin{center}
$PIB= \beta_1IEM + \beta_2POP + \beta_3INF + \beta_4CGD + \beta_5TSS + \beta_6INV + \beta_7TRD $
\end{center}
```
```{r, echo=FALSE}
tun<-read.csv(file="Tunisie.csv",header=TRUE, sep=";")
```

Après avoir importer notre base de données, on commence par regarder la
classe des indicateurs.\

```{r}
str(tun) # classes de toutes les variables
```

La majorité des indicateurs étant des chaînes de caractères avec
lesquelles nous ne pouvons pas travailler, nous les avons transformé en
numérique.\

```{r, echo=FALSE, message=FALSE, warning=FALSE}
tun$IEM<-gsub(",",".", tun$IEM)
tun$IEM<-as.numeric(tun$IEM)

tun$POP<-gsub(",",".", tun$POP)
tun$POP<-as.numeric(tun$POP)

tun$INF<-gsub(",",".", tun$INF)
tun$INF<-as.numeric(tun$INF)

tun$INV<-gsub(",",".", tun$INV)
tun$INV<-as.numeric(tun$INV)

tun$TSS<-gsub(",",".", tun$TSS)
tun$TSS<-as.numeric(tun$TSS)

tun$CGD<-gsub(",",".", tun$CGD)
tun$CGD<-as.numeric(tun$CGD)

tun$TRD<-gsub(",",".", tun$TRD)
tun$TRD<-as.numeric(tun$TRD)
```

```{r}
str(tun)
```

Nous pouvons à présent faire la régression :

```{r, results='asis'}
reg<-lm(PIB~IEM+POP+INF+CGD+TSS+INV+TRD, data=tun)
```

```{r, results='asis', echo=FALSE, include=FALSE}
stargazer(reg)
```


\begin{table}[H] \centering 
  \caption{} 
  \label{} 
  \resizebox{0.5\textwidth}{!}{%
\begin{tabular}{@{\extracolsep{5pt}}lc} 
\\[-1.8ex]\hline 
\hline \\[-1.8ex] 
 & \multicolumn{1}{c}{\textit{Dependent variable:}} \\ 
\cline{2-2} 
\\[-1.8ex] & PIB \\ 
\hline \\[-1.8ex] 
 IEM & $-$92,636,529.000 \\ 
  & (107,132,870.000) \\ 
  & \\ 
 POP & 12,076,316,992.000$^{***}$ \\ 
  & (3,692,680,049.000) \\ 
  & \\ 
 INF & 1,640,260,175.000$^{**}$ \\ 
  & (692,606,272.000) \\ 
  & \\ 
 CGD & 1,053,086.000 \\ 
  & (206,013,369.000) \\ 
  & \\ 
 TSS & 1,141,100,879.000$^{***}$ \\ 
  & (103,148,776.000) \\ 
  & \\ 
 INV & $-$27,320,669.000 \\ 
  & (320,886,393.000) \\ 
  & \\ 
 TRD & $-$452,541.600 \\ 
  & (81,370,608.000) \\ 
  & \\ 
 Constant & $-$66,205,549,394.000$^{**}$ \\ 
  & (28,096,914,582.000) \\ 
  & \\ 
\hline \\[-1.8ex] 
Observations & 32 \\ 
R$^{2}$ & 0.961 \\ 
Adjusted R$^{2}$ & 0.949 \\ 
Residual Std. Error & 3,204,142,297.000 (df = 24) \\ 
F Statistic & 84.033$^{***}$ (df = 7; 24) \\ 
\hline 
\hline \\[-1.8ex] 
\textit{Note:}  & \multicolumn{1}{r}{$^{*}$p$<$0.1; $^{**}$p$<$0.05; $^{***}$p$<$0.01} \\ 
\end{tabular} 
}
\end{table} 



Du fait que les coefficients obtenus étaient assez difficiles à
manipuler, mais aussi pour avoir un meilleur ajustement, nous avons
préféré prendre le logarithme de chaque indicateur.

```{r}
tun$lIEM<-log(tun$IEM)
tun$lPIB<-log(tun$PIB)
tun$lPOP<-log(tun$POP)
tun$lINF<-log(tun$INF)
tun$lINV<-log(tun$INV)
tun$lTSS<-log(tun$TSS)
tun$lCGD<-log(tun$CGD)
tun$lTRD<-log(tun$TRD)
```

\newpage

Nous obtenons donc la régression suivante :

```{=tex}
\begin{center}
$lPIB= \beta_1lIEM + \beta_2lPOP + \beta_3lINF + \beta_4lINV + \beta_5lTSS + \beta_6lCGD + \beta_7lTRD$
\end{center}
```


```{r, results='asis'}
reg2<-lm(lPIB~lIEM+lPOP+lINF+lCGD+lTSS+lINV+lTRD, data=tun)
```

```{r, results='asis', echo=FALSE, include=FALSE}
stargazer(reg2)
```


\begin{table}[H] \centering 
  \label{} 
  \resizebox{0.5\textwidth}{!}{%
\begin{tabular}{@{\extracolsep{5pt}}lc} 
\hline \\[-1.4ex] 
 & \multicolumn{1}{c}{\textit{Dependent variable:}} \\ 
\cline{2-2} 
\\[-1.8ex] & lPIB \\ 
\hline \\[-1.8ex] 
 lIEM & 0.104 \\ 
  & p = 0.779 \\ 
  & \\ 
 lPOP & 0.401$^{**}$ \\ 
  & p = 0.028 \\ 
  & \\ 
 lINF & 0.269$^{***}$ \\ 
  & p = 0.009 \\ 
  & \\ 
 lCGD & 0.097 \\ 
  & p = 0.773 \\ 
  & \\ 
 lTSS & 2.539$^{***}$ \\ 
  & p = 0.000 \\ 
  & \\ 
 lINV & 0.322 \\ 
  & p = 0.254 \\ 
  & \\ 
 lTRD & $-$0.099 \\ 
  & p = 0.679 \\ 
  & \\ 
 Constant & 11.271$^{***}$ \\ 
  & p = 0.007 \\ 
  & \\
\hline \\[-1.5ex] 
Observations & 32 \\ 
R$^{2}$ & 0.979 \\ 
Adjusted R$^{2}$ & 0.972 \\ 
Residual Std. Error & 0.099 (df = 24) \\ 
F Statistic & 156.640$^{***}$ (df = 7; 24) \\ 
\hline
\textit{Note:}  & \multicolumn{1}{r}{$^{*}$p$<$0.1; $^{**}$p$<$0.05; $^{***}$p$<$0.01} \\ 
\end{tabular} 
}
\end{table}


Donc on obtient le modèle suivant :

$lPIB = 11.271+0.104lEM+0.401lPOP+0.269lINF+0.097lCGD+2.569lTSS+0.322lINV-0.099lTRD$
\newpage


\underline{Interprétation du modèle :}

-   Lorsque l'indice des termes d'échanges des marchandises nets
    augmentent de $1\%$, alors le PIB augmente de **10.4%**.

-   Lorsque le taux de croissance de la population augmente de $1\%$, le
    PIB augmente de **40.1%**.

-   Lorsque l'inflation augmente de $1\%$, le PIB augmente de **26.9%**.

-   Lorsque la dette du gouvernement augmente de $1\%$, le PIB augmente
    de **9.7%**.

-   Lorsque le taux de scolarisation dans le secondaire augmente de
    $1\%$, le PIB augmente de **256.9%**.

-   Lorsque le taux d'investissement augmente de $1\%$, le PIB augmente
    de **32.2%**.

-   Lorsque les échanges augmentent de $1\%$, le PIB baisse de **9.9%**.

-   Lorsque tous ces indicateurs sont nuls, le PIB est en moyenne de
    $exp(11.271)= 78511.47\$$

\vspace{-2em}

\subsubsection{\textcolor{cyan}{\underline{\bf{L'évolution du PIB}}}}

Par ailleurs, nous voulons voir l'évolution du PIB en fonction des
indicateurs au fil des années.\


\underline{Evolution du PIB en fonction de \bf{l’indice des termes de l’échange des marchandises nets} :}\

```{r, echo=FALSE, warning=FALSE, message=FALSE, fig.height=4, fig.width=6}
tun %>%
  ggplot() + 
  aes(x = lIEM, y = lPIB, color = Année) +
  geom_jitter() +
  geom_smooth(method=lm , color="red", fill="#69b3a2", se=TRUE)+ 
  labs(title = "Evolution du PIB en fonction de l'indice des termes d'échanges 
       des marchandises nets ",
    x = "Indice des termes d'échange en log", y = "PIB en $ en log") +
  theme_minimal()
```

Entre les années 1960 et 1980, l'indice des termes d'échange tourne aux
alentours de 4.7 et 4.8% avec un log(PIB) d'environ 22. \newline De 1980
à 2000, cet indice baisse pour passer à moins de 4.6% mais qu présente
un log(PIB) entre 23.5 et 24. \newline Enfin, entre 2000 et 2020, cet
indice augmente de nouveau (entre 4.6 et 4.8%) avec un log(PIB) qui
augmente également et atteint en moyenne 24.5.

\

\underline{Evolution du PIB en fonction du \bf{taux de croissance de la population}:}\

```{r, echo=FALSE, message=FALSE, warning=FALSE}
tun %>%
  ggplot() + 
  aes(x = lPOP, y = lPIB, color = Année) +
  geom_jitter() +
  geom_smooth(method=lm , color="red", fill="#69b3a2", se=TRUE)+ 
  labs(title = "Evolution du PIB en fonction de la croissance démographique en logarithme",
    x = "Taux de croissance de la population en log", y = "PIB en $ en log") +
  theme_minimal()
```

\vspace{1em}

Durant les années 1960 à 1990, le taux de croissance de la population
est compris entre 0.6 et 0.8, avec un log(PIB) qui augmente et va de 21
à 23.\newline Entre les années 1990 et 2010, le taux de croissance
baisse tout au long des années(passe de 0.8 à -0.2) alors que le PIB
continue d'augmenter (entre 23 et 24). \newline De 2010 à nos jours, la
croissance démographique semble être stable et tourne au tour de 0 avec
un log(PIB) à 24.5.

\newpage

\underline{Evolution du PIB en fonction du \bf{taux d'inflation}:}\

```{r, echo=FALSE, message=FALSE, warning=FALSE}
tun %>%
  ggplot() + 
  aes(x = lINF, y = lPIB, color = Année) +
  geom_jitter() +
  geom_smooth(method=lm , color="red", fill="#69b3a2", se=TRUE)+ 
  labs(title = "Evolution du PIB en fonction du taux d'inflation en logarithme",
    x = "Taux d'inflation en log", y = "PIB en $ en log") +
  theme_minimal()
```
\vspace{1.5em}

On remarque ici que le taux d'inflation baisse de 2.2 à 1 entre les
années 1960 à 2000 environ avec un log(PIB) compris entre 22.5 et 24.
\newline Entre les années 2000 et 2020, le taux d'inflation repart à la
hausse (entre 1 et 1.8) et un log(PIB) en moyenne à 24.5.

\newpage

\underline{Evolution du PIB en fonctin du \bf{taux d'investissement}:}\

```{r, echo=FALSE, message=FALSE, warning=FALSE}
tun %>%
  ggplot() + 
  aes(x = lINV, y = lPIB, color = Année) +
  geom_jitter() +
  geom_smooth(method=lm , color="red", fill="#69b3a2", se=TRUE)+ 
  labs(title = "Evolution du PIB en fonction du taux d'investissement",
    x = "Taux d'investissement en log", y = "PIB en $ en log") +
  theme_minimal()
```

\vspace{1.5em}

Le taux d'investissement baisse de 3.4 à 3 puis augmente jusqu'3.4 entre
les années 1960 et 1980 avec un log(PIB) qui augmente lorsque le taux
d'investissement augmente pour atteindre 22.5. \newline A partir des
années 2000 jusqu'à aujourd'hui, on remarque que le taux
d'investissement baisse et que le PIB commence à stagner aux alentours
de 24.5.

\newpage

\underline{Evolution du PIB en fonction du \bf{taux de scolarisation dans le secondaire}:}\

```{r, echo=FALSE, message=FALSE, warning=FALSE}
tun %>%
  ggplot() + 
  aes(x = lTSS, y = lPIB, color = Année) +
  geom_jitter() +
  geom_smooth(method=lm , color="red", fill="#69b3a2", se=TRUE)+ 
  labs(title = "Evolution du PIB en fonction du taux de scolarisation dans 
              le secondaire en logarithme",
    x = "Taux de scolarisation", y = "PIB en $") +
  theme_minimal()
```

\vspace{1.5em}
On peut remarquer que la tendance du taux de scolarisation dans le
secondaire augmente au fil des années ce qui a un impact positif sur le
PIB. \newline En effet, dans les années 2020, le taux de scolarisation
atteint son plus haut niveau (4.5) et le PIB est de 24.5.

\newpage

\underline{Evolution du PIB en fonction de la \bf{dette de l'Etat}:}\

```{r, echo=FALSE, message=FALSE, warning=FALSE}
tun %>%
  ggplot() + 
  aes(x = lCGD, y = lPIB, color = Année) +
  geom_jitter() +
  geom_smooth(method=lm , color="red", fill="#69b3a2", se=TRUE)+ 
  labs(title = "Evolution du PIB en fonction de la dette du gouvernement en logarithme",
    x = "Dette ", y = "PIB en $") +
  theme_minimal()

```

\vspace{1.5em}
En ce qui concerne la dette, on aperçoit qu'elle a un effet positif sur
le PIB entre les années 1960-1970. En effet, la dette baisse petit à
petit (3.75 à 3.25) et le PIB augmente jusqu'à 22. \newline Entre les
années 70 et environ 2000, la dette de l'Etat augmente et passe de 3.25
à 4 mais le PIB continue tout de même croît toujours et atteint
24.\newline La dette rediminue entre 2000 et 2010 avec un PIB qui
augmente. \newline Par ailleurs, on remarque que la dette commence à
avoir un impact négatif sur le PIB à partir des années 2010 car la dette
augmente (passe de 3.75 à 4.5) et le PIB baisse légèrement au fil des
années.

\newpage

\underline{Evolution du PIB en fonction des \bf{échanges}:}

```{r, echo=FALSE, message=FALSE, warning=FALSE}
tun %>%
  ggplot() + 
  aes(x = lTRD, y = lPIB, color = Année) +
  geom_jitter() +
  geom_smooth(method=lm , color="red", fill="#69b3a2", se=TRUE)+ 
  labs(title = "Evolution du PIB en fonction des échanges en logarithme",
    x = "Echanges", y = "PIB en $") +
  theme_minimal()
```

On peut relever le peu d'échanges de la Tunisie entre les années 1960 et
1990. \newline De 1990 à 2020, les échanges du pays augmentent et
passent de 4.4 à 4.8, ce qui a un impact positif sur le PIB qui passe de
23 à 25.

\subsubsection{\textcolor{cyan}{\underline{\bf{Test de significativité globale des paramètres}}}}

Pour vérifier si les coefficients sont statistiquement significatifs, on
utilise un test de Student bilatéral en testant les hypothèses suivantes
: $$\begin{cases} H_0: \beta_k = 0 \\H_1: \beta_k\ne 0 \end{cases}$$ \|
Puis on calcule la statistique :
$$t_k=\frac{|\hat{\beta}_k|}{\hat{\sigma}_{\hat{\beta}_k}} \sim T_{N}$$\
\| Enfin, si $t_k > c_\alpha$ alors on rejette l'hypothèse de nullité du
coefficient --- Le coefficient $\beta_k$ est **significatif**, avec un
risque $\alpha$ de se tromper.

-   Interprétation pour la constante $\beta_0$ : la pvalue =
    $0.007 <0.05$ donc le coefficient est très significatif.
-   Interprétation pour le coefficient $\beta_1$ associé à la variable
    $lIEM$ : la pvalue = $0.779> 0.1$ donc le coefficient n'est pas
    significatif.
-   Interprétation pour le coefficient $\beta_2$ associé à la variable
    $lPOP$ : la pvalue = $0.028< 0.05$ donc le coefficient est très
    significatif et donc la probabilité de rejeter à tort $H_0$ est
    $<5 \%$.
-   Interprétation pour le coefficient $\beta_3$ associé à la variable
    $lINF$ : la pvalue = $0.009< 0.01$ donc le coefficient est très
    significatif et donc la probabilité de rejeter à tort $H_0$ est
    $< 1 \%$.
-   Interprétation pour le coefficient $\beta_4$ associé à la variable
    $lCGD$ : la pvalue = $0.773> 0.1$ donc le coefficient n'est pas
    significatif.
-   Interprétation pour le coefficient $\beta_5$ associé à la variable
    $lTSS$ : la pvalue = $0.000< 0.01$ donc le coefficient est très
    significatif et donc la probabilité de rejeter à tort $H_0$ est
    $< 1 \%$.
-   Interprétation pour le coefficient $\beta_6$ associé à la variable
    $lINV$ : la pvalue = $0.254> 0.1$ donc le coefficient n'est pas
    significatif.
-   Interprétation pour le coefficient $\beta_7$ associé à la variable
    $lTRD$ : la pvalue = $0.679> 0.1$ donc le coefficient n'est pas
    significatif.

\subsubsection{\textcolor{cyan}{\underline{\bf{Détermination du seuil de la dette}}}}

On ajoute la variable CGD au carré qui est la dette du gouvernement en
pourcentage du PIB pour pouvoir déterminer le seuil de la dette. On
prend la valeur en logarithme pour avoir plus de précisions.\

```{r}
CGD2<-tun$CGD^2
LCGD2<-tun$lCGD^2
```

On a donc le modèle suivant :\

```{=tex}
\begin{center}
$lPIB = \beta_1lIEM+\beta_2lPOP+\beta_3lINF+\beta_4lCGD+\beta_5lTSS+\beta_6lINV+\beta_7lTRD+\beta_8LCGD2+u$
\end{center}
```

Ainsi, pour déterminer le seuil de la dette, on fait la maximisation de
notre modèle. On dérive le taux de croissance du PIB en log par la dette
en log dans l'équation. On obtient :

```{=tex}
\begin{center}
\large{$\frac{\partial_lPIB}{\partial_lCGD} = \beta_4+2\beta_8lCGD$}
\end{center}
```
A l'optimum, on a :
\vspace{-0.5em}
```{=tex}
\begin{center}
\large{$\frac{\partial_lPIB}{\partial_lCGD} = 0$}
\end{center}
```
alors
\vspace{-0.5em}
```{=tex}
\begin{center}
\large{$lCGD = \frac{-\beta_4}{2\beta_8}$}

\end{center}
```

\vspace{0.5em}
```{r, results='asis'}
reg3<-lm(lPIB~lIEM+lPOP+lINF+lCGD+lTSS+lINV+lTRD+LCGD2, data=tun)
```

\begin{table}[H] \centering 
\resizebox{0.6\textwidth}{!}{%
\begin{tabular}{@{\extracolsep{5pt}}lc} 
\hline \\[-1.8ex] 
 & \multicolumn{1}{c}{\textit{Dependent variable:}} \\ 
\cline{2-2} 
\\[-1.8ex] & lPIB \\ 
\hline \\[-1.8ex] 
 lIEM & 0.126 \\ 
  & p = 0.739 \\ 
  & \\ 
 lPOP & 0.421$^{**}$ \\ 
  & p = 0.026 \\ 
  & \\ 
 lINF & 0.278$^{***}$ \\ 
  & p = 0.009 \\ 
  & \\ 
 lCGD & 6.740 \\ 
  & p = 0.517 \\ 
  & \\ 
 lTSS & 2.591$^{***}$ \\ 
  & p = 0.000 \\ 
  & \\ 
 lINV & 0.385 \\ 
  & p = 0.205 \\ 
  & \\ 
 lTRD & $-$0.173 \\ 
  & p = 0.520 \\ 
  & \\ 
 LCGD2 & $-$0.846 \\ 
  & p = 0.523 \\ 
  & \\ 
 Constant & $-$1.971 \\ 
  & p = 0.926 \\ 
  & \\ 
\hline \\[-1.8ex] 
Observations & 32 \\ 
R$^{2}$ & 0.979 \\ 
Adjusted R$^{2}$ & 0.972 \\ 
Residual Std. Error & 0.100 (df = 23) \\ 
F Statistic & 133.809$^{***}$ (df = 8; 23) \\ 
\hline \\[-1.8ex] 
\textit{Note:}  & \multicolumn{1}{r}{$^{*}$p$<$0.1; $^{**}$p$<$0.05; $^{***}$p$<$0.01} \\ 
\end{tabular} 
}
\end{table}


Donc on obtient le modèle suivant :

```{=tex}
\begin{center}
$lPIB = -1.971+ 0.126lIEM +0.421lPOP + 0.278lINF + 6.740lCGD + 2.591lTSS + 0.385lINV -0.173lTRD -0.846LCGD2$
\end{center}
```
Seuil de la dette :

```{=tex}
\begin{center}
$lCGD = \frac{ -\beta_4}{ 2\beta_8} = \frac{-6.740}{ 2*(-0.846)} = 3.9835 $
\end{center}
```
Donc **le seuil à partir duquel la dette a un impact négatif sur le PIB
est 3.983%** c'est-à-dire que le niveau optimal de la dette de la
Tunisie est 3.983% du PIB, la dette a un effet négatif au dessus de ce
seuil.

\subsubsection{\textcolor{cyan}{\underline {\bf{Test de Chow}}}}

On réalise un test de Chow pour déterminer si les coefficients estimés
dans un modèle avec la constante et $lCGD$ comme variable explicative
sont égaux pour les années avant et après 2000.

Le test de Chow est un test économétrique qui permet de vérifier si les
coefficients de deux séries sont égaux. Les coefficients sont établis
par règression linèaire.

Dans ce cas, on souhaite vérifier si la constante et l'éffet marginal de
la variable $lCGD$ sur le PIB ($lPIB$) sont les mêmes pour les années
avant et après 2000. Pour réaliser le test, il faut d'abord scinder
l'échantillon en deux sur la base des années que l'on a dans notre base
de données. Ensuite on estime le même modèle sur les deux
sous-échantillons. La première estimation est réalisée sur les
observations des années avant l'année 2000: \begin{equation}
lPIBav=\beta_0+\beta_1 lCGDav +\varepsilon_i
\end{equation} La deuxième est réalisée sur les observations des années
après l'année 2000: \begin{equation}
lPIBap=\beta_3+\beta_4 lCGDap +\varepsilon_i
\end{equation}

Afin de réaliser le test on effectue une troisième estimation sur tout
l'échantillon.

Les hypothèses du test de Chow sont, $H_0: \beta_0=\beta_3$ et
$\beta_1=\beta_4$, $H_1: \beta_0 \neq \beta_3$ ou $\beta_1\neq \beta_4$.

La statistique de test est: \begin{equation}
\frac{[SCR-(SCR1+SCR2)]/k}{(SCR1+SCR2)/(N1+N2-2k)} \sim F_{k, N1+N2-2k}
\end{equation}

La statistique du test suit une loi de Fisher avec $df1 = k$ et
$df2 = N1 + N2 - 2k$ degrés de liberté. Si on rejette l'$H_0$ on peut
affirmer que la constante et le coefficient associé à la dette sont
égaux pour les années avant et après 2000.

```{r}
summary(reg4<-lm(lPIB~lCGD, data=tun))
```

\
**On peut voir que dans le modèle complet, le coefficient de la
constante est égal à** \textcolor{red}{12.95} et celui de l'indicateur
de la dette est de \textcolor{red}{2.7266}.\

```{r}
summary(regmin<-lm(lPIB~lCGD,data=subset(tun, Année<2000)))
```

\
**Pour la régression contenant les données des années avant 2000, la
constante égale à** \textcolor{red}{14.154},la variable de la dette a un
coefficient de \textcolor{red}{2.3263}.\

```{r}
summary(regmaj<-lm(lPIB~lCGD,data=subset(tun,Année>=2000)))
```

\
**Pour la régression comprenant les années après 2000, la constante est
égale à** \textcolor{red}{24.154}, et le coefficient de la dette est de
\textcolor{red}{0.0491}.\

On peut donc dire qu'il y a une rupture avant et après les années 2000
puisqu'on n'a pas les mêmes coefficients selon les différentes
régressions. Les indicateurs n'ont pas le même effet dans le temps.\
On effectue le test :\

```{r, message=FALSE, warning=FALSE}
SCRmin=sum(regmin$residuals^2)
SCRmaj=sum(regmaj$residuals^2)
SCRtot=sum(reg4$residuals^2)
(CHOWF=((SCRtot-(SCRmin+SCRmaj))/(SCRmin+SCRmaj))*(62-7)/(2))
qf(.95, df1=2, df2=55) 
# p value
pf(CHOWF,df1=2, df2=55,lower.tail = FALSE)
```

Donc comme le montre le test, on peut rejeter l'$H_0$ car il semble y
avoir des différences sur les deux paramètres avant et après l'année
2000.

\vspace{2em}

\hspace{15mm}{\textcolor{violet}{\underline{\bf{Le Mexique}}}}

\vspace{1em}

L'étude sur le Mexique sera fait de la même manière que celle pour le
Tunisie.\

Nous gardons le même modèle :

```{=tex}
\begin{center}
$PIB= \beta_1IEM + \beta_2POP + \beta_3INF + \beta_4CGD + \beta_5TSS + \beta_6INV + \beta_7TRD $
\end{center}
```
```{r, echo=FALSE, message=FALSE, warning=FALSE}
mex<-read.csv(file="Mexique.csv",header=TRUE, sep=";")
```

On regarde la classe des indicateurs :

```{r}
str(mex)
```


On effectue les mêmes commandes pour pouvoir transformer les chaînes de
caractères en numérique.



```{r, echo=FALSE, message=FALSE, warning=FALSE}

mex$IEM<-gsub(",",".", mex$IEM)
mex$IEM<-as.numeric(mex$IEM)

mex$PIB<-gsub(",",".", mex$PIB)
mex$PIB<-as.numeric(mex$PIB)

mex$POP<-gsub(",",".", mex$POP)
mex$POP<-as.numeric(mex$POP)

mex$INF<-gsub(",",".", mex$INF)
mex$INF<-as.numeric(mex$INF)

mex$INV<-gsub(",",".", mex$INV)
mex$INV<-as.numeric(mex$INV)

mex$TSS<-gsub(",",".", mex$TSS)
mex$TSS<-as.numeric(mex$TSS)

mex$CGD<-gsub(",",".", mex$CGD)
mex$CGD<-as.numeric(mex$CGD)

mex$TRD<-gsub(",",".", mex$TRD)
mex$TRD<-as.numeric(mex$TRD)

```

```{r}
str(mex)
```

Nous pouvons maintenant effectuer la régression :

```{r}
reg5<-lm(PIB~IEM+POP+INF+CGD+TSS+INV+TRD, data=mex)
```


\begin{table}[H] \centering 
  \caption{Régression linéaire simple pour le Mexique} 
  \label{} 
  \resizebox{0.5\textwidth}{!}{%
\begin{tabular}{@{\extracolsep{5pt}}lc} 
\\[-1.8ex]\hline 
\hline \\[-1.8ex] 
 & \multicolumn{1}{c}{\textit{Dependent variable:}} \\ 
\cline{2-2} 
\\[-1.8ex] & PIB \\ 
\hline \\[-1.8ex] 
 IEM & 738,318,536.000 \\ 
  & (876,063,755.000) \\ 
  & \\ 
 POP & $-$383,782,947,985.000 \\ 
  & (269,572,810,234.000) \\ 
  & \\ 
 INF & $-$501,045,627.000 \\ 
  & (1,068,003,037.000) \\ 
  & \\ 
 CGD & $-$1,746,318,765.000 \\ 
  & (3,253,771,909.000) \\ 
  & \\ 
 TSS & 21,657,635,286.000$^{***}$ \\ 
  & (3,610,021,538.000) \\ 
  & \\ 
 INV & 31,700,036,836.000$^{**}$ \\ 
  & (13,664,159,057.000) \\ 
  & \\ 
 TRD & $-$8,297,142,588.000$^{*}$ \\ 
  & (4,347,500,663.000) \\ 
  & \\ 
 Constant & $-$616,894,574,171.000 \\ 
  & (512,206,675,287.000) \\ 
  & \\ 
\hline \\[-1.8ex] 
Observations & 39 \\ 
R$^{2}$ & 0.958 \\ 
Adjusted R$^{2}$ & 0.949 \\ 
Residual Std. Error & 91,146,825,632.000 (df = 31) \\ 
F Statistic & 101.922$^{***}$ (df = 7; 31) \\ 
\hline 
\hline \\[-1.8ex] 
\textit{Note:}  & \multicolumn{1}{r}{$^{*}$p$<$0.1; $^{**}$p$<$0.05; $^{***}$p$<$0.01} \\ 
\end{tabular}
}
\end{table}


Pour une meilleure précision du modèle ainsi qu'une manipulation des
coefficients plus simple, nous prenons le logarithme de tous les
indicateurs.\

```{r}
mex$lIEM<-log(mex$IEM)
mex$lPIB<-log(mex$PIB)
mex$lPOP<-log(mex$POP)
mex$lINF<-log(mex$INF)
mex$lINV<-log(mex$INV)
mex$lTSS<-log(mex$TSS)
mex$lCGD<-log(mex$CGD)
mex$lTRD<-log(mex$TRD)
```

Le modèle que nous obtenons avec les logarithmes est donc le suivant :\

```{=tex}
\begin{center}
$lPIB= \beta_1lIEM + \beta_2lPOP + \beta_3lINF + \beta_4lINV + \beta_5lTSS + \beta_6lCGD + \beta_7lTRD$
\end{center}
\vspace{2mm}
```



```{r}
reg6<-lm(lPIB~lIEM+lPOP+lINF+lCGD+lTSS+lINV+lTRD, data=mex)
```


\begin{table}[H] \centering 
  \caption{Régression linéaire en log} 
  \label{} 
  \resizebox{0.5\textwidth}{!}{%
\begin{tabular}{@{\extracolsep{5pt}}lc} 
\\[-1.8ex]\hline 
\hline \\[-1.8ex] 
 & \multicolumn{1}{c}{\textit{Dependent variable:}} \\ 
\cline{2-2} 
\\[-1.8ex] & lPIB \\ 
\hline \\[-1.8ex] 
 lIEM & 0.036 \\ 
  & p = 0.818 \\ 
  & \\ 
 lPOP & $-$1.061$^{**}$ \\ 
  & p = 0.048 \\ 
  & \\ 
 lINF & $-$0.206$^{***}$ \\ 
  & p = 0.003 \\ 
  & \\ 
 lCGD & $-$0.304$^{**}$ \\ 
  & p = 0.016 \\ 
  & \\ 
 lTSS & 0.977$^{*}$ \\ 
  & p = 0.061 \\ 
  & \\ 
 lINV & 0.811$^{*}$ \\ 
  & p = 0.085 \\ 
  & \\ 
 lTRD & 0.067 \\ 
  & p = 0.818 \\ 
  & \\ 
 Constant & 21.905$^{***}$ \\ 
  & p = 0.000 \\ 
  & \\ 
\hline \\[-1.8ex] 
Observations & 39 \\ 
R$^{2}$ & 0.975 \\ 
Adjusted R$^{2}$ & 0.970 \\ 
Residual Std. Error & 0.130 (df = 31) \\ 
F Statistic & 174.248$^{***}$ (df = 7; 31) \\ 
\hline 
\hline \\[-1.8ex] 
\textit{Note:}  & \multicolumn{1}{r}{$^{*}$p$<$0.1; $^{**}$p$<$0.05; $^{***}$p$<$0.01} \\ 
\end{tabular} 
}
\end{table}


Ce qui donne la régression suivante:

```{=tex}
\begin{center}
$lPIB= 21.905 + 0.036lIEM - 1.061lPOP - 0.206lINF - 0.304lCGD + 0.977lTSS + 0.811lINV + 0.067lTRD$
\end{center}
```
\underline{Interprétation du modèle:}

-   Lorsque l'indice des termes d'échanges augmente de $1\%$, le PIB
    augmente de **3.6%**.
-   Lorsque le taux de croissance de la population augmente de $1\%$, le
    PIB baisse de **106.1%**.
-   Lorsque le taux d'inflation augmente de $1\%$, le PIB baisse de
    **20.6%**.
-   Lorsque la dette du gouvernement augmente de $1\%$, le PIB baisse de
    **30.4%**.
-   Lorsque le taux de scolarisation dans le secondaire augmente de
    $1\%$, le PIB augmente de **97.7%**.
-   Lorsque le taux d'investissement augmente de $1\%$, le PIB augmente
    de **81.1%**.
-   Lorsque les échanges augmentent de $1\%$,le PIB augmente de
    **6.7%**.
-   Lorsque tous les indicateurs sont nuls, le PIB est de
    $exp(21.905)= 3260022715\$$


\subsubsection{\textcolor{cyan}{\underline{\bf{L'évolution du PIB}}}}

Nous allons à présent observer l'évolution du PIB en fonction des
différents indicateurs au Mexique.

\underline{Evolution du PIB en fonction de \bf{l’indice des termes de l’échange des marchandises nets} :}\

```{r, echo=FALSE, warning=FALSE, message=FALSE, fig.width=6,fig.height=4}
mex %>%
  ggplot() + 
  aes(x = lIEM, y = lPIB, color = Année) +
  geom_jitter() +
  geom_smooth(method=lm , color="red", fill="#69b3a2", se=TRUE)+ 
  labs(title = "Evolution du PIB en fonction de l'indice des termes d'échanges 
       des marchandises nets ",
    x = "Indice des termes d'échange en log", y = "PIB en $ en log") +
  theme_minimal()
```

\vspace{1em}
On remarque que l'indice des termes d'échange des marchandises baisse de
5.75 à 4.5 entre les années 1960 et 2000. Le PIB augmente lorsque cet
indice diminue. \newline L'indicateur a tendance à augmenter pour aller
de 4.5 à 4.75 entre les années 2000 et 2010. Le PIB, quant à lui,
continue de croître pour atteindre 27.5. \newline Après les années 2010,
l'indice régresse et passe en dessous de 4.5 avec un PIB à 28.

\

\underline{Evolution du PIB en fonction du \bf{taux de croissance de la population}:}\

```{r, echo=FALSE, message=FALSE, warning=FALSE}
mex %>%
  ggplot() + 
  aes(x = lPOP, y = lPIB, color = Année) +
  geom_jitter() +
  geom_smooth(method=lm , color="red", fill="#69b3a2", se=TRUE)+ 
  labs(title = "Evolution du PIB en fonction de la croissance démographique en logarithme",
    x = "Taux de croissance de la population en log", y = "PIB en $ en log") +
  theme_minimal()
```

\vspace{1em}
On peut noter que le taux de croissance de la population n'a cessé de
baisser au cours des années et que le PIB a augmenté en contrepartie.


\newpage

\underline{Evolution du PIB en fonction du \bf{taux d'inflation}:}\

```{r, echo=FALSE, message=FALSE, warning=FALSE}
mex %>%
  ggplot() + 
  aes(x = lINF, y = lPIB, color = Année) +
  geom_jitter() +
  geom_smooth(method=lm , color="red", fill="#69b3a2", se=TRUE)+ 
  labs(title = "Evolution du PIB en fonction du taux d'inflation en logarithme",
    x = "Taux d'inflation en log", y = "PIB en $ en log") +
  theme_minimal()
```

\vspace{1em}
Pour le taux d'inflation, on aperçoit qu'il a tendance à augmenter entre
1960 et 1990 environ (passe de 0 à 5), avec le PIB qui augmente aussi
(de 24 à 26). \newline Le taux d'inflation va ensuite à la baisse entre
1990 et 2020 alors que le PIB continue toujours de croître.

\newpage

\underline{Evolution du PIB en fonctin du \bf{taux d'investissement}:}\

```{r, echo=FALSE, message=FALSE, warning=FALSE}
mex %>%
  ggplot() + 
  aes(x = lINV, y = lPIB, color = Année) +
  geom_jitter() +
  geom_smooth(method=lm , color="red", fill="#69b3a2", se=TRUE)+ 
  labs(title = "Evolution du PIB en fonction du taux d'investissement",
    x = "Taux d'investissement en log", y = "PIB en $ en log") +
  theme_minimal()
```

\vspace{1em}

Dans le cas du taux d'investissement, plus il augmente plus le PIB
augmente aussi. \newline Dans les années 2010, on a un taux
d'investissement entre 3.05 et 3.15 et le PIB en moyenne à 27.5

\newpage

\underline{Evolution du PIB en fonction du \bf{taux de scolarisation dans le secondaire}:}\

```{r, echo=FALSE, message=FALSE, warning=FALSE}
mex %>%
  ggplot() + 
  aes(x = lTSS, y = lPIB, color = Année) +
  geom_jitter() +
  geom_smooth(method=lm , color="red", fill="#69b3a2", se=TRUE)+ 
  labs(title = "Evolution du PIB en fonction du taux de scolarisation dans 
              le secondaire en logarithme",
    x = "Taux de scolarisation", y = "PIB en $") +
  theme_minimal()
```

\vspace{1em}

Le taux de scolarisation dans le secondaire a tendance a augmenté au fil
des années, ce qui a un impact positif sur le PIB. \newline En 2020, le
taux de scolarisation atteint 4.65 avec le PIB à 28.

\newpage

\underline{Evolution du PIB en fonction de la \bf{dette de l'Etat}:}\

```{r, echo=FALSE, message=FALSE, warning=FALSE}
mex %>%
  ggplot() + 
  aes(x = lCGD, y = lPIB, color = Année) +
  geom_jitter() +
  geom_smooth(method=lm , color="red", fill="#69b3a2", se=TRUE)+ 
  labs(title = "Evolution du PIB en fonction de la dette du gouvernement en logarithme",
    x = "Dette ", y = "PIB en $") +
  theme_minimal()

```

\vspace{1em}
La dette du gouvernement fluctue beaucoup entre les années 1960 et 2000
environ, ce qui impacte fortement le PIB. \newline Par ailleurs, elle
semble se stabiliser après les années 2000 en restant entre 3 et 4, le
PIB à son tour semble stagner entre 27.5 et 28.

\newpage

\underline{Evolution du PIB en fonction des \bf{échanges}:}

```{r, echo=FALSE, message=FALSE, warning=FALSE}
mex %>%
  ggplot() + 
  aes(x = lTRD, y = lPIB, color = Année) +
  geom_jitter() +
  geom_smooth(method=lm , color="red", fill="#69b3a2", se=TRUE)+ 
  labs(title = "Evolution du PIB en fonction des échanges en logarithme",
    x = "Echanges", y = "PIB en $") +
  theme_minimal()
```

\vspace{1em}
Il semblerait que le Mexique a toujours eu un rapport en échanges qui
n'a cessé d'augmenter au fil des années ce qui a eu un impact positif
sur le PIB. \newline Cependant, le PIB a l'air de stagner depuis les
années 2010 et tourne aux alentours de 27.5 alors que les échanges
continuent d'augmenter.

\subsubsection{\textcolor{cyan}{\underline{\bf{Test de significativité globale des paramètres}}}}

Pour vérifier si les coefficients sont statistiquement significatifs, on
utilise un test de Student bilatéral en testant les hypothèses suivantes
: $$\begin{cases} H_0: \beta_k = 0 \\H_1: \beta_k\ne 0 \end{cases}$$ \|
Puis on calcule la statistique :
$$t_k=\frac{|\hat{\beta}_k|}{\hat{\sigma}_{\hat{\beta}_k}} \sim T_{N}$$
\| Enfin, si $t_k > c_\alpha$ alors on rejette l'hypothèse de nullité du
coefficient --- Le coefficient $\beta_k$ est **significatif**, avec un
risque $\alpha$ de se tromper.

-   Interprétation pour la constante $\beta_0$ : la pvalue =
    $0.000 <0.05$ donc le coefficient est très significatif
-   Interprétation pour le coefficient $\beta_1$ associé à la variable
    $lIEM$ : la pvalue = $0.818> 0.1$ donc le coefficient n'est pas
    significatif.
-   Interprétation pour le coefficient $\beta_2$ associé à la variable
    $lPOP$ : la pvalue = $0.048< 0.05$ donc le coefficient est très
    significatif et donc la probabilité de rejeter à tort $H_0$ est
    $<5 \%$.
-   Interprétation pour le coefficient $\beta_3$ associé à la variable
    $lINF$ : la pvalue = $0.003< 0.01$ donc le coefficient est très
    significatif et donc la probabilité de rejeter à tort $H_0$ est
    $< 1 \%$.
-   Interprétation pour le coefficient $\beta_4$ associé à la variable
    $lCGD$ : la pvalue = $0.016 < 0.05$ donc le coefficient est très
    significatif et donc la probabilité de rejeter à tort $H_0$ est
    $<5 \%$..
-   Interprétation pour le coefficient $\beta_5$ associé à la variable
    $lTSS$ : la pvalue = $0.061< 0.1$ donc le coefficient est
    significatif et donc la probabilité de rejeter à tort $H_0$ est
    $< 10 \%$.
-   Interprétation pour le coefficient $\beta_6$ associé à la variable
    $lINV$ : la pvalue = $0.085 <0.1$ donc le coefficient est
    significatif et donc la probabilité de rejeter à tort $H_0$ est
    $<10 \%$..
-   Interprétation pour le coefficient $\beta_7$ associé à la variable
    $lTRD$ : la pvalue = $0.818> 0.1$ donc le coefficient n'est pas
    significatif.

\subsubsection{\textcolor{cyan}{\underline{\bf{Détermination du seuil de la dette}}}}

On ajoute la variable CGD au carré qui est la dette du gouvernement en
pourcentage du PIB pour pouvoir déterminer le seuil de la dette. On
prend la valeur en log pour avoir plus de précisions.

```{r}
CGD2<-mex$CGD^2
lCGD2<-mex$lCGD^2
```

On a donc le modèle suivant :

```{=tex}
\begin{center}
$lPIB = \beta_1lIEM+\beta_2lPOP+\beta_3lINF+\beta_4lCGD+\beta_5lTSS+\beta_6lINV+\beta_7lTRD+\beta_8lCGD2+u$
\end{center}
```
Ainsi, pour déterminer le seuil de la dette, on fait la maximisation de
notre modèle. On dérive le taux de croissance du PIB en log par la dette
en log dans l'équation.\

On obtient :

```{=tex}
\begin{center}
$\frac{\partial_lPIB}{\partial_lCGD} = \beta_4+2\beta_8lCGD$
\end{center}
```
A l'optimum, on a :

```{=tex}
\begin{center}
$\frac{\partial_lPIB}{\partial_lCGD} = 0$
\end{center}
```
alors

```{=tex}
\begin{center}
$lCGD = \frac{-\beta_4}{2\beta_8}$
\end{center}
```
```{r}
reg7<-lm(lPIB~lIEM+lPOP+lINF+lCGD+lTSS+lINV+lTRD+lCGD2, data=mex)
```

\begin{table}[H] \centering 
  \caption{} 
  \label{}
  \resizebox{0.5\textwidth}{!}{%
\begin{tabular}{@{\extracolsep{5pt}}lc} 
\\[-1.8ex]\hline 
\hline \\[-1.8ex] 
 & \multicolumn{1}{c}{\textit{Dependent variable:}} \\ 
\cline{2-2} 
\\[-1.8ex] & lPIB \\ 
\hline \\[-1.8ex] 
 lIEM & 0.028 \\ 
  & p = 0.856 \\ 
  & \\ 
 lPOP & $-$1.064$^{**}$ \\ 
  & p = 0.040 \\ 
  & \\ 
 lINF & $-$0.208$^{***}$ \\ 
  & p = 0.002 \\ 
  & \\ 
 lCGD & 2.449 \\ 
  & p = 0.106 \\ 
  & \\ 
 lTSS & 0.938$^{*}$ \\ 
  & p = 0.062 \\ 
  & \\ 
 lINV & 0.649 \\ 
  & p = 0.156 \\ 
  & \\ 
 lTRD & 0.058 \\ 
  & p = 0.838 \\ 
  & \\ 
 lCGD2 & $-$0.412$^{*}$ \\ 
  & p = 0.070 \\ 
  & \\ 
 Constant & 18.092$^{***}$ \\ 
  & p = 0.00000 \\ 
  & \\ 
\hline \\[-1.8ex] 
Observations & 39 \\ 
R$^{2}$ & 0.978 \\ 
Adjusted R$^{2}$ & 0.972 \\ 
Residual Std. Error & 0.125 (df = 30) \\ 
F Statistic & 165.388$^{***}$ (df = 8; 30) \\ 
\hline 
\hline \\[-1.8ex] 
\textit{Note:}  & \multicolumn{1}{r}{$^{*}$p$<$0.1; $^{**}$p$<$0.05; $^{***}$p$<$0.01} \\ 
\end{tabular} 
}
\end{table}

Donc on obtient le modèle suivant :

```{=tex}
\begin{center}
$lPIB = 18.092+ 0.028lIEM -1.064lPOP - 0.208lINF + 2.449lCGD + 0.938lTSS + 0.649lINV +0.058lTRD -0.412LCGD2$
\end{center}
```
Seuil de la dette :

```{=tex}
\begin{center}
$lCGD = \frac{-\beta_4}{2\beta_8} = \frac{-2.449}{2*(-0.412)}= 2.97\%$
\end{center}
```
Donc **le seuil à partir duquel la dette a un impact négatif sur le PIB
est 2.97%** c'est-à-dire que le niveau optimal de la dette du Mexique
est 2.97% du PIB, la dette a un effet négatif au dessus de ce seuil.

\subsubsection{\textcolor{cyan}{\underline {\bf{Test de Chow}}}}

On réalise un test de Chow pour déterminer si les coefficients estimés
dans un modèle avec la constante et lCGD comme variable explicative sont
égaux pour les années avant et après 2000 et donc voir s'il y a une
rupture dans le temps.

$$\begin{cases} H_0: \beta_0 = \beta_3,  \beta_1 = \beta_4 \\H_1: \beta_0 \neq \beta_3,  \beta_1 \neq \beta_4  \end{cases}$$

La première estimation est réalisée sur les observations des années
avant l'année 2000: \begin{equation}
lPIBav=\beta_0+\beta_1 lCGDav +\varepsilon_i
\end{equation} La deuxième est réalisée sur les observations des années
après l'année 2000: \begin{equation}
lPIBap=\beta_3+\beta_4 lCGDap +\varepsilon_i
\end{equation}

Afin de réaliser le test on effectue une troisième estimation sur tout
l'échantillon.

```{r}
summary(reg8<-lm(lPIB~lCGD, data=mex))
```

\
**On peut voir que dans le modèle complet, le coefficient de la
constante est égal à** \textcolor{red}{20.8152} et celui de l'indicateur
de la dette est de \textcolor{red}{1.7833}.\

```{r}
summary(regmin2<-lm(lPIB~lCGD,data=subset(mex, Année<2000)))
```

\
**Pour la régression comprenant les données des années avant 2000, la
constante égale à** \textcolor{red}{21.3811},la variable de la dette a
un coefficient de \textcolor{red}{1.3935}.\

```{r}
summary(regmaj2<-lm(lPIB~lCGD,data=subset(mex,Année>=2000)))
```

\
**Pour la régression contenant les données des années après 2000, la
constante égale à** \textcolor{red}{25.727},la variable de la dette a un
coefficient de \textcolor{red}{0.5843}.\

Etant donné qu'on n'a pas les mêmes coefficients selon les régressions,
on peut dire qu'il y a une rupture dans le temps et que la dette n'a pas
le même effet sur le PIB au cours des années.

On effectue le test :\

```{r, message=FALSE, warning=FALSE}
SCRmin2=sum(regmin2$residuals^2)
SCRmaj2=sum(regmaj2$residuals^2)
SCRtot2=sum(reg8$residuals^2)
(CHOWF2=((SCRtot2-(SCRmin2+SCRmaj2))/(SCRmin2+SCRmaj2))*(62-7)/(2))
qf(.95, df1=2, df2=55) 
# p value
pf(CHOWF2,df1=2, df2=55,lower.tail = FALSE)
```

Donc comme le montre le test, on peut rejeter l'$H_0$ car il semble y
avoir des différences sur les deux paramètres avant et après l'année
2000.

\newpage

\textcolor{BlueViolet}{\underline {\Huge{\bf Bibliographie}}}

\vspace{1em}

Marc RAFFINOT. Soutenabilité de la dette extérieure : de la théorie aux
modèles d'évaluation pour les pays à faible revenu. DT/98/01.

\vspace{0.6em}

Benedict CLEMENTS et al. L'allègement de la dette peut-il doper la
croissance des pauvres ? Fonds Monétaire International, 2005.
\vspace{0.6em}

RANDRIANARIVONY Nirinarilija, IMPACT DE LA DETTE EXTÉRIEURE SUR LA
CROISSANCE ÉCONOMIQUE : CAS DE MADAGASCAR, 2014 \vspace{0.6em}

République Tunisienne, Ministère des Finances, Rapport sur la dette
publique, 2018 \vspace{0.6em}

Imed DRIN, Mahmoud Sami NABI, Endettement extérieur public et efficience
productive dans les pays en développement, 2009 \vspace{0.6em}

Anaïs Carton (CADTM), Lamine Benghazi (ASF), Nathalie Janne d'Othée
(CNCD-11.11.11), Tunisie en crise : le poids de la dette, 2021 Benoît
Delmas, Tunisie : 100 milliards de dinars de dette, 2021 \vspace{0.6em}

IBoursa.com, La dette publique de la Tunisie frôle les 100 milliards de
dinars à fin juin 2021, 2021 \vspace{0.6em}

Tustex, la dette publique a atteint son niveau le plus haut depuis 50
ans, 2021 \vspace{0.6em}

<https://theconversation.com/au-mexique-la-pandemie-frappe-un-pays-deja-fragilise-par-la-precarite-et-sa-dependance-economique-135848>
\vspace{0.6em}

<https://www.tresor.economie.gouv.fr/Articles/2018/09/14/fiche-pays-situation-economique-et-financiere-du-mexique-septembre-2018>
\vspace{0.6em}

<https://les-yeux-du-monde.fr/actualites-analysees/amerique/3798-la-crise-de-la-dette-en-amerique-latine-dans-les-annees-1980>
\vspace{0.6em}

<https://www.cadtm.org/Le-Mexique-a-prouve-qu-il-est-possible-de-repudier-une-dette>
\vspace{0.6em}

<https://www.tresor.economie.gouv.fr/Articles/2020/07/16/breves-economiques-pour-le-mexique-l-amerique-centrale-et-les-caraibes-9-au-15-juillet-2020>
\vspace{0.6em}

<https://www.tradesolutions.bnpparibas.com/fr/explorer/mexique/apprehender-le-contexte-economique>
\vspace{0.6em}

<https://www.mexique-voyages.com/informations/economie/>
